【裁判字號】    90,上訴,344
【裁判日期】    900110
【裁判案由】    妨害自由等
【裁判全文】
臺灣高等法院臺中分院刑事判決                      九十年度上訴字第三四四號
    上  訴  人  臺灣臺中地方法院檢察署檢察官
    上  訴  人
    即  被  告  丙○○
    上  訴  人
    即  被  告  甲○○
    上  訴  人
    即  被  告  己○○
右上訴人，因被告妨害自由等案件，不服臺灣臺中地方法院八十九年度訴字第二六八
九號，中華民國九十年一月十日第一審判決（起訴案號：臺灣臺中地方法院檢察署八
十九年度偵字第一０六０八號），提起上訴，本院判決如左：
    主  文
原判決撤銷。
丙○○、甲○○、己○○共同以加害生命、身體之事，恐嚇他人，致生危害於安全，
各處有期徒刑伍月，如易科罰金，均以參佰元折算壹日。
    事  實
一、丙○○、甲○○、己○○三人，接受新崧實業股份有限公司（下稱新崧公司）經
    理應福國之委託，持戊○○所簽發由新崧公司持有，面額分別為新台幣（下同）
    十一萬八千五百三十一元、五十二萬一千五百元、二十九萬五千元，付款人均為
    台中市第二信用合作社之支票三紙，欲向戊○○催討積欠之貨款，丙○○三人於
    民國（下同）八十九年六月十七日下午五時左右，乃同往台中縣霧峰鄉○○村○○路七十二號戊○○所經營之吉峰石材有限公司（下稱吉峰公司），向戊○○催
    討上開貨款債務，丙○○、甲○○、己○○三人為求順利催討債務，竟共同基於
    犯意之聯絡，在該處對戊○○及戊○○之妻丁○○（原審誤載為江美玲）恫嚇稱
    ：若不還錢，要對戊○○不利、或係對其等家人不利等語，以此恐嚇戊○○或其
    等家人生命、身體之事，恐嚇戊○○、丁○○二人，使戊○○及丁○○，均心生
    畏懼，並致生危害於安全，戊○○、丁○○因恐其他公司員工圍觀，二人乃同意
    與丙○○等人返回戊○○住處，繼續商討債務如何解決問題，於戊○○駕車返家
    途中，坐在車內後座之丙○○、己○○猶接續以前開類似之言詞，恐嚇戊○○及
    丁○○，甲○○則另駕駛自己之車輛跟隨在後，嗣丙○○、甲○○、己○○三人
    隨同戊○○及丁○○，回到台中市○區○○里○○街四三巷六號戊○○住處，丙○○、甲○○、己○○三人再接續以前開類似之言詞，恐嚇戊○○及丁○○，逼
    迫戊○○清償債務，戊○○及丁○○二人心生畏懼，又籌款無著，致生危害於戊○○、丁○○二人之安全，至同日二十一時許戊○○、丁○○二人乃同意該三人
    之要求，約定於同年月十九日下午一時，先在吉峰公司清償貨款四十萬元，餘款
    另行給付，丙○○三人始願離去。嗣戊○○、丁○○籌款無著而報警處理，並於
    八十九年六月十九日下午一時左右，在台中縣霧峰鄉○○村○○路七十二號戊○○所經營之吉峰公司內，當場查獲前來欲收款之丙○○、甲○○、己○○三人。
二、案經臺中縣警察局霧峰分局報由臺灣臺中地方法院檢察署檢察官偵查起訴。
    理  由
一、訊據上訴人即被告（下稱被告）丙○○、甲○○、己○○三人，對於其等三人曾
    於八十九年六月十七日至被害人戊○○所經營之吉峰公司，向被害人戊○○催討
    伊積欠新崧公司之貨款，並由丙○○、己○○二人搭乘被害人戊○○所駕駛之車
    輛，由甲○○另駕車跟隨在後，同往被害人戊○○位於台中市○區○○里○○街
    四三巷六號之住處繼續商討清償問題，後約定同月十九日下午一時由被害人戊○○先給付四十萬元始離去等事實，固均坦承不諱，惟三人均矢口否認有前開恐嚇
    犯行，並均辯稱其等三人先前往臺中市被害人住處，經被害人父親告知被害人在
    公司，乃前去該公司，再與被害人回去住處商討，其等僅係催收貨款而已，並未
    出言恐嚇被害人戊○○及丁○○云云。惟查：
(一)被告三人如何對被害人戊○○、丁○○恐嚇之事實，業據被害人戊○○、丁○○
    於警訊時及偵查中指訴在卷，互核所供內容相符，且證人即被害人戊○○之父親
    陳志成於原審復證稱被告三人確有出言恐嚇等語（參見原審八十九年十二月十五
    日審判筆錄），此外，復有支票影本三紙附卷可資佐證，可見被害人之指證信而
    有徵，堪予採信。茲按前開由被害人戊○○所簽發由新崧公司持有面額合計為九
    十三萬五千零三十一元，付款人均為台中市第二信用合作社之支票三紙，其發票
    日分別為八十八年七月三十一日、同年八月三十一日、同年九月二十九日，距本
    件被告三人第一次前往討債之八十九年六月十七日，均已逾期半年有餘，此有該
    支票影本三紙在卷可稽，足見被害人戊○○積欠之上開貨款，已逾期甚久，衡諸
    常情，該貨款應非極易催討之債權，而被告三人之前均不認識被害人戊○○、丁○○二人等情節，亦據被害人戊○○、丁○○及被告三人分別陳明在卷，被告三
    人於本院審理時，復陳明被害人於公司及返家途中一再打電話，向友人借款無著
    在卷，則如非被告三人有施展致被害人戊○○、丁○○二人畏懼之言語或舉動，
    被害人豈有一經被告三人出面催討，即同意於二日後給付積欠四十萬元，並於一
    星期後給付尾款之理？是被害人戊○○、丁○○所指陳被告三人於催討債務過程
    中，有出言恐嚇一節，合乎一般常情，自堪採信。
(二)又被告三人接受新崧公司應福國之委託，代收本件債款，其佣金約為二至三成等
    情節，業據被告丙○○於原審時供明在卷（參見原審八十九年十一月二十四日審
    判筆錄），核與被告甲○○警訊所供情節相符，則被告三人如收取本件債款九十
    三萬五千零三十一元，其等三人可得之佣金即高達十八萬餘元至二十八萬元間，
    益見該筆債款，係不容易收取之債款，否則新崧公司之經理應福國，並非至愚，
    豈有出此高價委託被告三人代收款項之理？而被告三人第一次出面催討，即獲得
    被害人戊○○、丁○○二人之允諾，於二日內先償還四十萬元，餘一星期後償還
    ，自堪認定被告三人之催討債務之行為，有令被害人戊○○、丁○○二人害怕之
    處，始有此可能之結果，益見被害人戊○○、丁○○所指稱，並非子虛。再者，
    被告三人雖於原審及本院辯稱其等三人均係新崧公司之員工云云，然被告甲○○
    於警訊時供稱「我不是新崧公司之員工，他們二人是不是，我不清楚」云云，而
    新崧公司之經理應福國於偵查中證稱：被告三人不是正式之員工，並未替被告三
    人辦健保等語（參見偵查卷十七、五九頁），被告三人於原審時復供稱新崧公司
    並無給付其等三人固定之薪水，無固定辦公室等語，被告丙○○、己○○更供稱
    其等二人平常係開計程車為生等語，被告甲○○供稱其平常係做水泥工為生等語
    （參見原審八十九年十一月二十四日審判筆錄），於本院調查時，復無法提出任
    何任職之證明，足見被告三人所辯其等三人均係新崧公司之職員云云，顯非實情
    ，難以採取。則被告三人既非新崧公司之職員，而係接受委託討債，以便賺取高
    額之佣金，至為顯明，是被告三人應係接受他人委託幫人討債俗稱之「討債集團
    」，要堪認定，益見其等三人確有出言恐嚇之動機（為賺取高額之佣金），被告
    等上開所辯未出言恐嚇云云，礙難採信。
(三)至證人即警察莊凱麟、王勁輝於原審時證稱「我們有先問他們，他們說是債務糾
    紛‧‧‧當時我們有詢問被害人與他家屬，是否有何要我們協助的，但是他們說
    沒有，他們也沒有報案，可能因為講話大聲，隔壁去報案的」等語，充其量僅能
    證明該兩位證人據報前往現場處理之情形，尚難推論被告三人於吉峰公司及該兩
    位證人未在場時，被告三人均未出言恐嚇被害人，自難據為被告有利之認定。且
    被害人二人於警訊及偵查中已指陳甚詳，被告三人於本院審理時請求對質乙節，
    核非必要，併此敘明。綜上所述，足認被告三人確有出言恐嚇被害人之事實，要
    屬無疑，被告三人上開辯稱未出言恐嚇被害人戊○○、丁○○云云，顯係事後卸
    責之詞，不足採信，是本件事證明確，被告三人之上開共同犯行，均堪認定。
二、核被告三人所為，均係犯刑法第三百零五條之恐嚇安全罪，其等三人就前開所為
    ，有犯意聯絡及行為分擔，均為共同正犯。其等三人同時恐嚇被害人戊○○、丁○○，係一行為而觸犯二罪名，應依刑法第五十五條之規定，從一重處斷。其等
    三人先後數次之恐嚇行為，僅係為求達成討債之目的所為之各個恐嚇舉動，應僅
    成立一個恐嚇罪。原審經審理之結果，認被告罪證明確，予以論科，固非無見。
    但原審就後述之剝奪他人行動自由部分，認被告之犯罪不能證明，未於理由內不
    另為無罪之諭知，卻於主文內另為無罪之諭知，顯有違誤。且量刑時應審酌被告
    犯罪之一切情狀，為刑法第五十七條所明定，本件被告三人上開犯罪，並無暴力
    或兇器之介力，亦無實際所得，原審逕量處被告各有期徒刑七月，自嫌過重，亦
    有未合。被告三人提起上訴，否認有上開犯行，固難採取，檢察官以被告三人有
    強制罪、剝奪他人行動自由罪云云，指摘原判決事實之認定有未洽，亦難採取，
    但以上開主文另為被告無罪之諭知指摘原判決不當，自為有理由，應由本院撤銷
    改判。又查，被告三人犯罪後，刑法第四十一條得易科罰金之法定最重本刑，已
    由三年提高至五年，該法條並修正公布為兩項，並於九十年一月十日公布，於同
    月十二日生效施行，而刑法第二條第一項所謂法律變更，係指有關論罪科刑所適
    用法律之一切刑罰法律變更而言，且所謂變更係指修正、廢止或另定特別法，是
    該第四十一條內容既有變更，且與本件被告得易科罰金有關，自應認係法律變更
    ，則經比較新舊法之規定，新法並無不利被告，自應逕適用新法，併此敘明。爰
    審酌被告三人為求高額之佣金、即接受他人委託代為討債、三人均年輕力壯不知
    上進，竟夥同以恐嚇方式為人討債、所生危害程度及其等三人犯罪後態度，犯罪
    之手段等一切情狀，分別量處如主文第二項所示之刑，並諭知易科罰金之折算標
    準，以示懲儆。
三、公訴意旨另以：被告丙○○、甲○○、己○○等三人，在八十九年六月十七日下
    午五時左右，在台中縣霧峰鄉○○村○○路七十二號戊○○所經營之吉峰公司，
    向戊○○催討債務時，因討債不成，竟以剝奪人行動自由之意思，共同強行將被
    害人戊○○、丁○○押往戊○○所有之車輛，並由甲○○駕駛另一部自用小客車
    尾隨在後，駛往戊○○位於台中市○區○○里○○街四三巷六號之住處，以此方
    式剝奪其行動自由，因認被告三人此部分共同涉犯刑法第三百零二條第一項之妨
    害自由罪嫌云云。按犯罪事實應依證據認定之，無證據不得推定其犯罪事實，為
    刑事訴訟法第一百五十四條定有明文。本件公訴人認被告三人涉有此部分之犯罪
    ，無非以被害人戊○○、丁○○之指述為其依據。惟經本院訊據被告三人，均堅
    決否認有公訴人所指之犯行，並辯稱係被害人自願要其等三人與伊返家商討，其
    等未剝奪他們二人行動自由等語。本院經查：
(一)茲據被害人戊○○、丁○○於警訊及偵查中，係指稱伊等二人遭控制行動自由返
    家時，係由被害人戊○○駕車，被害人丁○○坐於前座，而被告其中二人則坐後
    座，被告三人於討債期間，並未出手毆打被害人戊○○等語，核與一般常見之強
    押被害人坐車，係由加害人駕車而將被害人限制在車內之後座之情形，已屬有別
    ，則當時車輛既由被害人戊○○駕駛，則伊顯非完全喪失行動自由。又當時被害
    人戊○○駕車要返回台中市，會先經過台中縣警察局霧峰分局等情，亦有地圖影
    本一件在卷可稽，如當時伊等二人確遭剝奪行動自由，則伊自可將車駛進霧峰分
    局內報案，豈有不如此，反將車輛開回住處之理？再者，本件並無證據證明被告
    三人有持任何武器威脅被害人等二人，而被告三人未出手毆打被害人復如前述，
    自難認當時被害人之行動自由確遭剝奪。
(二)況本件被告三人係隨同被害人戊○○、丁○○同返台中市○區○○里○○街四三
    巷六號戊○○住處，繼續在該處之客廳內，商討被害人債務清償之事，後經他人
    報案，使得警方派員前去查訪，後來警方人員離去後，被告三人隨即離去等情，
    業據證人陳志成及莊凱麟、王勁輝於原審時證述明確，益見被告三人供稱至被害
    人家中係為繼續商討債務清償之問題，並未限制被害人之行動自由等語，尚非無
    稽，則本件被害人戊○○、丁○○雖指稱遭「強押」等語，惟未舉出被告三人有
    對伊等二人施任何強暴或脅迫之手段以剝奪伊等二人之行動自由之行為，應係被
    害人戊○○、丁○○等自知有積欠他人之債務，因遭被告等三人之催討，在心不
    甘情不願之情形下，與受債權人委託之被告三人同返住處商討債務問題，自無遭
    剝奪行動自由之問題，被告三人上開所為即無構成刑法第三百零二條第一項之妨
    害自由罪可言。又被害人於警訊時坦承有簽發系爭支票積欠貨款在卷，警員到被
    害人住處時，被害人亦未陳稱雙方間非債務糾紛，被害人復未被逼另簽字據或本
    票等文件，則被告三人上開恐嚇言語，核與刑法第三百零四條強制罪之要件，亦
    有未合。此外，本件復查無其他任何積極證據，足資證明被告三人確有剝奪被害
    人之行動自由等不法情事，自屬不能證明被告三人有公訴人所指之此部分犯行，
    檢察官上開上訴理由，自難採取，惟檢察官認該剝奪他人行動自由與上開恐嚇罪
    間有方法結果之牽連關係，則本院就被告三人此部分犯行，爰不另為無罪之諭知
    ，併此敘明。
據上論結，應依刑事訴訟法第三百六十九條第一項前段、第三百六十四條、第二百九
十九條第一項前段，刑法第二十八條、第三百零五條、第五十五條、第二條第一項前
段、第四十一條第一項，罰金罰鍰提高標準條例第一條前段、第二條，判決如主文。
本案經檢察官乙○○到庭執行職務
中      華      民      國      九十     年       三      月    三十    日
                                臺灣高等法院臺中分院刑事第二庭
                                      審判長法  官  羅  禮  政
                                            法  官  陳  欣  安
                                            法  官  蔡  聰  明
右正本證明與原本無異。
被告不得上訴，檢察官得上訴。
如不服本判決應於收受送達後十日內向本院提出上訴書狀，其未述上訴之理由者並
得於提起上訴後十日內向本院補提理由書（均須按他造當事人之人數附繕本）。
                                            書記官    瑞  芳
中      華      民      國      九十     年       三      月    三十    日
刑法第三百零五條：
以加害生命、身體、自由、名譽、財產之事恐嚇他人，致生危害於安全者，處二年以
下有期徒刑、拘役或三百元以下罰金。                                      Ｉ


司法院資訊處製作；財團法人民間司法改革基金會備份。
